【裁判字號】    98,訴,531
【裁判日期】    990323
【裁判案由】    返還所有物等
【裁判全文】
臺灣基隆地方法院民事判決               98年度訴字第531號
原      告  乙○○
訴訟代理人  甲○○
被      告  丙○○
            丁○○
上列當事人間返還所有物等事件，本院於民國99年3月9日言詞辯
論終結，判決如下：
    主  文
被告應將坐落基隆市○○區○○段建號一六七三號（門牌號碼基
隆市○○區○○街三二四之二號）建物返還原告。
被告丙○○、丁○○應各給付原告新臺幣拾壹萬陸仟壹佰柒拾
伍元，及被告丁○○自民國九十九年一月十三日起、被告丙○○
自民國九十九年一月十九日起，均至清償日止，按年息百分之五
計算之利息。
訴訟費用由被告負擔。
本判決第一項於原告以新臺幣拾萬貳仟元為被告供擔保後，
得假執行。但被告如以新臺幣玖拾玖萬伍仟陸佰伍拾元為原告預
供擔保，免為假執行。
本判決第二項於原告各以新臺幣壹拾萬陸仟元為被告丁○○、丙
○○供擔保後，得假執行。但被告丁○○、丙○○如各以新臺幣
拾壹萬陸仟壹佰柒拾伍元為原告預供擔保，免為假執行。
    事實及理由
一、按訴狀送達後，原告不得將原訴變更或追加他訴；但擴張或
    減縮應受判決事項之聲明者，不在此限，民事訴訟法第 255
    條第1項第3款定有明文。原告於起訴時請求被告應返還基隆
    市○○區○○段建號1673號（門牌號碼基隆市○○區○○街
    324之2號）建物（下稱系爭房屋），並應給付原告新臺幣（
    下同）176萬元，及自請求日起至清償日止，按年息5%計算
    之利息，嗣於民國99年3月9日言詞辯論時將上開金額減縮為
    632,350元，及自起訴狀繕本送達翌日起至清償日止按年息5
    %計算之利息，核屬應受判決事項聲明之減縮，符合上開規
    定，先予敘明。
二、被告丁○○經合法通知，未於言詞辯論期日到場，核無民事
    訴訟法第386條各款所列情形，爰依民事訴訟法第385條第1
    項前段之規定，准原告之聲請，由其一造辯論而為判決。
三、原告主張：被告於91年3月4日與原告之母吳蓮照訂立借貸契
    約暨房屋買賣契約（下稱系爭契約），吳蓮照已於91年7月1
    日死亡，原告依法承受被繼承人吳蓮照財產上一切權利。依
    兩造間系爭契約第4、6款之約定，原告為系爭房屋之所有權
    人，而被告未依系爭契約第6款約定於97年5月前還清借款，
    依約被告即應無條件搬離系爭房屋，並交由原告使用收益，
    被告現為無權占有系爭房屋，原告自得依民法第767條規定
    請求被告返還系爭房屋；且被告丙○○於99年1月19日言詞
    辯論期日當庭承認於寄發存證信函後，曾清償原告132,000
    元，現尚積欠原告1,628,000元未清償，扣除以系爭房屋代
    為清償之尾款即97年5月前應給付之995,650元後，被告尚欠
    632,350元，原告自亦得依借貸契約之法律關係請求被告清
    償借款。為此提起本訴，聲明：被告應返還系爭房屋；被告
    應給付原告632,350元，及自起訴狀繕本送達翌日起至清償
    日止，按年息5%計算之利息；並陳明願供擔保聲請宣告假執
    行。
四、被告方面：
(一)被告丁○○經合法通知而未到庭，亦未提出書狀為任何聲明
    或陳述。
(二)被告丙○○抗辯：被告向原告之被繼承人吳蓮照借款，利息
    以複利3分利計算，自84年起至89年6月止共借款193萬元，
    經還款17萬元後，尚有176萬元，又於86年11月至90年6月間
    有453,750元之利息，故被告方與吳蓮照作成系爭協議書處
    理借款事宜，該協議書並非房屋買賣契約，之後吳蓮照死亡
    ，由吳蓮照之弟吳鼎榮處理系爭債務，並協議被告無須再依
    協議書第5條約定給付租金，且原告為與被告確定債務，要
    求被告於97年6月書立存證信函，兩造亦協議不談利息之事
    ，但被告應照常匯款；被告丙○○於寄發存證信函後，又清
    償132,000元，目前尚欠原告1,628,000元；被告實有還款誠
    意，請求將還款期限延後。聲明：駁回原告之訴；如受不利
    益判決，願供擔保，請准宣告免為假執行。
五、得心證之理由
(一)原告主張被告與其被繼承人吳蓮照於91年3月4日簽訂協議書
    ，約定因被告向吳蓮照借款，被告將系爭房屋所有權移轉登
    記於吳蓮照，並約定於被告未依約清償尾款時，以系爭房屋
    所有權抵付尾款，吳蓮照已於91年7月1日死亡，原告為吳蓮
    照之繼承人，依法承受吳蓮照財產上之一切權利義務，而被
    告丙○○於存證信函及本院言詞辯論期日中自承尚欠原告該
    筆借款未完全清償，原告為系爭房屋之所有權人，被告現占
    有系爭房屋等事實，業據提出繼承系統表、財政部臺灣省北
    區國稅局遺產稅免稅證明書、房屋買賣契約書暨協議書、基
    隆市市有基地租賃契約、建物所有權狀、建物登記謄本、存
    證信函等件影本為證，復有本院送達於系爭房屋地址並分別
    經被告丁○○之女、被告丁○○本人領取之送達證書、本院
    言詞辯論筆錄等件在卷足憑，經核與其主張相符，參以被告
    丁○○經合法通知，未於言詞辯論期日到場，亦未提出書狀
    為任何聲明或陳述，是原告上開主張，應堪信屬實。
(二)按所有人對於無權占有或侵奪其所有物者，得請求返還之，
    民法第767條第1項前段定有明文。查原告為系爭房屋所有權
    人，被告現占有系爭房屋，已如前述，且被告無從證明對系
    爭房屋之占用有正當使用權源，自屬無權占有。從而，原告
    本於所有權人之地位，請求被告將系爭房屋返還原告，為有
    理由，應予准許。
(三)次按借用人應於約定期限內，返還與借用物種類、品質、數
    量相同之物，民法第478條前段亦有明定。再按債權人受領
    他種給付以代原定之給付者，其債之關係消滅，此觀民法第
    319條規定自明。又代物清償為要物契約，其成立僅當事人
    之合意尚有未足，必須現實為他種給付，他種給付為不動產
    物權之設定或移轉時，非經登記不得成立代物清償；代物清
    償係一種消滅債之方法，故債權人與債務人間授受他種給付
    時，均須有以他種給付代原定給付之合意，代物清償始能認
    為成立，代物清償經成立者，無論他種給付與原定之給付其
    價值是否相當，債之關係均歸消滅（最高法院65年度台上字
    第1300號、52年台上字第3696號判例意旨參照）。查被告丙
    ○○於存證信函中自承積欠原告176萬元未清償，且被告丙
    ○○抗辯自存證信函寄出後又清償132,000元，原告對此亦
    不爭執，並同意予以扣除，被告丙○○亦於本院99年1月19
    日言詞辯論期日自承尚欠原告1,628,000元，則被告積欠原
    告之借款餘額應為1,628,000元【計算式：176萬元－132,00
    0元＝1,628,000元】；又觀諸兩造協議書(三)：「另新台幣玖
    拾玖萬伍仟陸佰伍拾元整於民國九十七年五月前支付完畢」
    及(六)：「乙方（即本件被告）如右二款及未能於民國九十七
    年五月前依約支付其尾款時，上開房地之所有權（即系爭房
    屋）歸屬於甲方（即吳蓮照之繼承人即本件原告），抵付尾
    款。」，依上開協議書文義所載，兩造既有於被告未依約給
    付尾款時、以系爭房屋用以抵付尾款之合意，且系爭房屋所
    有權亦已移轉於原告所有，則兩造間就被告所積欠尾款
    995,650元部分之債之關係，即已因代物清償而消滅，是原
    告依兩造間消費借貸契約請求被告給付632,350元【計算式
    ：1,6 28,000元－995,650元＝632,350元】，亦屬有據，應
    予准許。然因被告共有2人依據民法第271條規定，本件係屬
    可分債務，且無特別約定，因此應由2人平均分攤，是以被
    告2人應各分攤上揭債務之一半，即被告等2人應各負擔
    316,175元，及遲延利息，原告聲明漏未區分被告個別給付
    金額，本院依法判決如主文所示。被告丙○○雖另請求延展
    還款期限，惟兩造既已於協議書約定分期清償之金額與期限
    ，即不得任意違反兩造約定，況清償期延展與否，事屬原告
    權利，非本院所能審究，應由兩造另行協商，附此敘明。
六、綜上所述，原告依物上請求權之法律關係請求被告應返還系
    爭房屋，並依兩造間消費借貸契約之法律關係，請求被告等
    各給付316,175元，及自起訴狀繕本送達被告丁○○翌日即
    99 年1月13日起、送達被告丙○○翌日即99年1月19日起，
    均至清償日止，按年息5%計算之利息，為有理由，應予准許
    。
七、原告及被告丙○○均陳明願供擔保，聲請宣告假執行及免為
    假執行，核無不合，爰分別酌定相當擔保金額准許之，並依
    民事訴訟法第392條第2項規定，依職權宣告被告丁○○預供
    擔保，得免為假執行。
八、結論：本件原告之訴為有理由，依民事訴訟法第78條、第85
    條第1項前段、第390條第2項、第392條第2項，判決如主文
    。
中    華    民    國    99    年    3     月    23    日
                  民事庭法  官  王翠芬
以上正本係照原本作成。
對於本件判決如有不服，應於收受送達後20日內向本院提出上訴
書狀，敘述上訴之理由，上訴於臺灣高等法院，並按他造當事人
之人數附具繕本。
中    華    民    國    99    年    3     月    23    日
                        書記官  林建清

司法院資訊處製作；財團法人民間司法改革基金會備份。
